【裁判字號】    99,台上,2661
【裁判日期】    990430
【裁判案由】    擄人勒贖
【裁判全文】
最高法院刑事判決            九十九年度台上字第二六六一號
上  訴  人  甲○○
            丙○○
            丁○○（原名蔡銀行）
上 列二 人
共      同
選任辯護人  劉錦勳律師
            賴鴻鳴律師
            黃俊達律師
上  訴  人  乙○○  男民國○○年○月○○日生
                    身分證統一編號：Ｚ000000000
                    住台灣省雲林縣褒忠鄉田洋村5鄰下田5之
                    5號
上列上訴人等因擄人勒贖案件，不服台灣高等法院台南分院中華
民國九十六年十二月三十一日第二審判決（九十六年度上訴字第
一一五三號，起訴案號：台灣雲林地方法院檢察署九十四年度偵
字第二二六五、二五七七號），提起上訴，本院判決如下：
    主  文
上訴駁回。
    理  由
按刑事訴訟法第三百七十七條規定：上訴於第三審法院，非以判
決違背法令為理由，不得為之。是提起第三審上訴，應以原判決
違背法令為理由，係屬法定要件，如果上訴理由書狀並未依據卷
內訴訟資料，具體指摘原判決不適用何種法則或如何適用不當，
或所指摘原判決違法情事，顯與法律規定得為第三審上訴理由之
違法情形，不相適合時，均應認其上訴為違背法律上之程式，予
以駁回。本件原審經審理結果，認為上訴人甲○○、丙○○、丁
○○、乙○○與已判決確定共同正犯許世昌（經原審維持第一審
判處有期徒刑四年四月之判決確定）、蔡昆錦（經第一審判處有
期徒刑二年，緩刑五年確定）共同意圖勒贖而擄被害人戊○○、
己○○、蔡秀鳳（下稱被害人三人）之犯行罪證明確，因認第一
審論甲○○、丙○○、丁○○、乙○○以共同意圖勒贖而擄人罪
，依序各處有期徒刑五年六月、三年七月、三年七月、三年七月
（乙○○係累犯）；並均為相關從刑宣告之判決，為無不合，予
以維持，駁回上訴人等人在第二審之上訴。已詳敘調查、取捨證
據之結果及憑以認定犯罪事實之心證理由。並就上訴人等否認犯
行之供詞及其所辯各節認非可採，詳加指駁。上訴人甲○○上訴
意旨略以：(一)、甲○○雖將被害人三人詐賭一事告知同案被告丙
○○、丁○○及許世昌，惟原審未提出證據證明甲○○有提議向
被害人三人各索款新台幣（下同）五十萬元，並經丙○○、丁○
○及許世昌允諾之事，所為認定，顯有違誤。(二)、同案被告乙○
○、丙○○、丁○○、許世昌、蔡昆錦分別於警詢及第一審偵、
審中，供稱渠等係為處理詐賭之事，非意圖勒贖而擄人，卷內亦
無證據足資證明渠等係為意圖勒贖而擄人，原判決所為認定，即
有違誤。(三)、依原判決理由之論述，甲○○及同案被告於被害人
三人上下車前均未告知欲索取三十萬元或五十萬元之事，而係待
被害人至第三地點時，始有人開口要求三十萬元或五十萬元，故
原判決認定甲○○及同案被告於甲○○經營洗車場談論時即有擄
人勒贖之謀議，有判決理由矛盾之違法等語。上訴人丙○○、丁
○○上訴意旨略稱：(一)、原判決事實認定同案被告甲○○於民國
九十四年五月二十日晚間，在洗車場內將被害人三人詐賭之事告
知丙○○、丁○○及許世昌，並提議向被害人三人各索取五十萬
元；嗣於理由中竟認定丙○○、丁○○於知悉甲○○中途變更為
擄人勒贖之犯意後，而繼續參與勒贖行為，顯有矛盾。又卷內並
無證據足資證明上情，另丙○○、丁○○二人是否自始即知悉索
款之事，原判決均未敘明理由，有判決理由不備之違法。(二)、原
判決就乙○○有無參與將被害人己○○帶至第一地點之行為、季
嘉生有無參與九十四年五月十九日麻將賭博、被害人戊○○是否
遭強押、被害人蔡秀鳳在第一地點有無遭毆打、毆打被害人己○
○之工具究為鋁棒或木棍、丙○○有無參與毆打己○○之行為，
及戊○○、蔡秀鳳二人是否共同至第一地點，於第一地點有無開
槍情事等情，認定前後不一，有判決理由矛盾之違法。(三)、同案
被告張煥賢於第一審法院審理檢察官向法院聲請羈押案件時，供
稱係甲○○對其表示不關其事，要其別管等語，原判決理由並認
張煥賢上開所述最為可信，卻另採信張煥賢偵查中所述丁○○向
其說「事情跟你沒關係」等語，顯有矛盾。(四)、原判決對於同案
被告等人至張煥賢住處時究留何人在張煥賢住處外面等候，被害
人戊○○、蔡秀鳳有無遭丙○○、丁○○等人施以強制手段，及
蔡秀鳳、戊○○有無遭恐嚇毆打之證據等情，均未予說明，有理
由不備之違法云云。上訴人乙○○上訴意旨略謂：(一)、原判決認
定證人即被害人己○○警詢所述具有證據能力，惟未具體說明是
否符合刑事訴訟法第一百五十九條之二規定，有判決適用法則不
當、理由不備之違法。(二)、原判決認定偵查中經具結之證人筆錄
，縱未經乙○○對證人之對質詰問等程序，仍具有證據能力，顯
與刑事訴訟法之規定不符，此並經乙○○於原審九十六年十一月
二十三日刑事準備書狀第三頁第三段編號2.5.8.11.14.15.16.予以指
摘，原判決未說明不予憑採之理由，有理由不備之違法。(三)、原
判決係以推測方式認定乙○○於同案被告甲○○等人擄人之始，
即明知甲○○係意圖勒贖財物，又乙○○於甲○○強押被害人三
人上山並向被害人三人開口勒索五十萬元時，究係基於恐嚇取財
、強盜或擄人勒贖之意思而繼續參與，仍有未明，復以卷內無證
據證明乙○○確係出於擄人勒贖之意思而為本件犯行，此並經乙
○○於原審予以指摘，原判決未說明不予採取之理由，即逕認乙
○○擄人勒贖犯行，有判決不載理由之違法。(四)、參照鈞院六十
五年台上字第三三五六號判例意旨，倘被擄人係被要求交付財物
之人，即不能成立擄人勒贖罪。原判決認定乙○○及同案被告甲
○○等人因懷疑被害人三人對甲○○詐賭而擄走之，並要求被害
人三人各交付五十萬元以處理詐賭之事，依前開判例意旨，乙○
○不應成立意圖勒贖而擄人罪，原判決有理由矛盾之違法。(五)、
乙○○係基於朋友情誼而協助同案被告甲○○處理詐賭之事，其
主觀上係認為甲○○對於被害人三人享有損害賠償債權，並無不
法所有意圖，至甲○○究遭詐賭多少金額、甲○○對被害人三人
擬請求賠償若干金額及請求金額是否合理等節，乙○○俱不知悉
，卷內復無證據足資證明上情，原判決未說明不採上開有利乙○
○證據之理由，有判決不載理由之違法。(六)、依證人己○○、蔡
秀鳳、戊○○於第一審偵、審中所述，足見蔡秀鳳等人確實未遭
妨害自由及恐嚇取財，乙○○亦確實未毆打己○○，又倘同案被
告甲○○等人確有不法所有意圖，為何未取走被害人三人身上財
物；上開證人所述亦無法證明乙○○與同案被告甲○○等人就甲
○○等人所為行為間，具有犯意聯絡，原判決未說明不予採納之
理由，有判決不載理由之違法等語。惟按：(一)、被告以外之人於
司法警察調查中所為之陳述，與審判中不符時，其先前之陳述具
有較可信之特別情況，且為證明犯罪事實存否所必要者，得為證
據，刑事訴訟法第一百五十九條之二定有明文。原判決已就：本
件證人即被害人己○○係於遭強押並經傷害後（傷害部分未經告
訴），即接受警詢，雖己○○於第一審審理時對於本件犯罪之經
過等情，與其在警詢之陳述並不完全相符，然審酌其先前警詢之
陳述，記憶上較為清晰，陳述極為詳細，且所為之供述並無心理
壓力，未受外力之干擾，客觀上應認其警詢陳述，具有較可信之
特別情況，且其證述係證明上訴人等犯罪所必要者，應得作為本
案證據之理由，論述甚詳。經核於法並無不合。上訴意旨徒憑己
見，爭執該警詢筆錄無證據能力，並非上訴第三審之適法理由。
(二)、現行刑事訴訟法關於行通常審判程序之案件，為保障被告之
反對詰問權，復對證人採交互詰問制度，其未經詰問者，僅屬未
經合法調查之證據，並非無證據能力，而禁止證據之使用。此項
詰問權之欠缺，非不得於審判中由被告行使以資補正，而完足為
經合法調查之證據。卷查第一審於調查證人即被害人三人之證詞
時，已依人證之調查程序傳喚上揭被害人到場，並令其等具結，
立於證人之地位而為陳述，並接受上訴人等人之詰問，上訴人等
人之詰問權已獲得確保（見第一審卷第一宗第一七五至一九二、
一九七、一九八、二一八至二二七、二三０頁）。原判決並於理
由內敘明：並無證據證明證人即被害人三人之證詞有顯不可信之
情況等語（見原判決第六頁），認上開證人於偵查中之證詞均有
證據能力，而採為證據，於法並無不合。核無乙○○上訴意旨所
指採證違法及理由不備之情形，自非適法之第三審上訴理由。至
於證人季嘉生於偵查中之證詞，原判決並未採為甲○○等人論罪
之證據，上訴意旨所指，並非依據卷內資料執為指摘之合法上訴
理由。(三)、採證認事，乃事實審法院之職權，其對證據證明力之
判斷，如未違背經驗法則或論理法則，復已敘述其憑以判斷之心
證理由，即不能任意指為違法。原判決綜核丙○○、丁○○、乙
○○及共同正犯許世昌、蔡昆錦於警詢、偵查及第一審所供犯案
經過，及被害人三人所證述被害情節，並參酌卷附照片、診斷證
明書、通聯紀錄，及扣案鋁棒等證據資料，憑以認定甲○○等人
有強押被害人三人，命被害人三人承認詐賭，對其等加以毆傷，
甲○○等人並命被害人三人聯絡親友交付贖金，致被害人三人依
甲○○等人要求籌款，雖甲○○等人於未取贖前即釋放被害人三
人，仍應負擄人勒贖犯行之論據，而以甲○○等人所辯均為卸責
之詞，殊無足取，於理由內依憑調查所得之證據，詳加指駁；並
說明：(1)甲○○等人，以甲○○遭詐賭三萬元，要求被害人三人
各交出五十萬元賠償為名義，向其等要求高額贖款，經討價還價
，始降為各三十萬元，顯逾通常一般人所得容忍之程度，因認具
有不法所有意圖。再甲○○等人以強暴、脅迫方法，將被害人三
人強押至雲林縣古坑鄉山區，復以言語恐嚇、毆打及開槍示警等
方法，恫嚇被害人三人應聯絡親友，給付贖款，始得離去，甲○
○等人所為與擄人勒贖罪之要件相符。(2)被害人三人，對於甲○
○等人，除甲○○及蔡昆錦為第二次見面外，其餘同夥均屬第一
次見面，因此就妨害自由過程，由何人推、拉，及由何人毆打等
情節，前後所述固然略有不同，但此應係源自於驚恐下之記憶不
精確或模糊，或基於原不認識互不熟悉所致，且僅為細節不符，
並無礙於其等被害基本事實之認定。(3)乙○○抵達張煥賢住處後
，雖在屋外等候，惟於甲○○邀集出發前往處理本件賭博事宜時
，便已經清楚甲○○等人所可能使用之手段，縱其在屋外等候，
且被害人三人於第一審證述對乙○○無印象等情，均難執為有利
於乙○○之認定。(4)被害人己○○固於九十四年六月六日檢察官
訊問時證稱：我們三人自願上甲○○的車云云。惟查己○○與甲
○○等人，甫於同年六月二日在雲林縣斗六市調解委員會達成調
解，有調解書影本一紙在卷。己○○與甲○○等人達成調解後四
日，始於檢察官訊問時證述係出於自願而上車云云，堪認係受達
成調解之影響，此部分證詞是否可採，已非無疑。參以己○○於
同次接受檢察官訊問時，另證稱：「在沙發上被拉起」等語，實
已明確表達外出及上車均非出於自願之情形，其先前所述關於「
自願」部分，應係已完成調解，本於道義所為，而非基於事實所
為之陳述，無法為有利於甲○○等人之認定等情。俱依卷證說明
審認、論駁綦詳。其推理論斷衡諸經驗及論理等證據法則皆無違
背，亦無上訴意旨所指認定事實不依證據、判決不備理由及理由
矛盾等違法情形，執此指摘，自非上訴第三審之合法理由。又原
判決未依證人身分訊問共同被告甲○○、張煥賢，使令具結陳述
，並給予乙○○詢問該二名證人之適當機會，逕行援用甲○○、
張煥賢以共同被告身分所為陳述，資為乙○○有罪之論據，縱欠
周全，然原判決並非單憑前揭甲○○、張煥賢之陳述為乙○○判
決之基礎。乙○○上訴意旨復未說明除去此部分證據，原判決即
不能為同一事實之認定，故原判決此部分之瑕疵，難謂於判決有
所影響，依刑事訴訟法第三百八十條之規定，仍不得為合法之第
三審上訴理由。(四)、共同正犯在犯意聯絡範圍內之行為，應同負
全部責任，而所謂意思之聯絡並不限於事前有所謀議，即僅於行
為當時有共同犯意之聯絡者，亦屬之；且其表示之方法，不以明
示通謀為必要，即相互間有默示之合致，亦無不可。原判決以甲
○○、丙○○、丁○○、乙○○與已判決確定共同正犯許世昌、
蔡昆錦等人於出發前往強押被害人三人時，彼此間均認識此行目
的，及可能產生之結果，其等彼此間有犯意聯絡，至為明確；又
自張煥賢住宅，強行將被害人三人押往山上不同地點至釋放，甲
○○等人均全程參與在場，且分別有毆打被害人之行為，或於被
害人撥打電話時在場，亦均未有任何阻止之行為，亦未離開現場
等情，參互以觀，足見甲○○等人就前揭所為之犯行，有犯意聯
絡及行為分擔，因而均論為共同正犯，尚無違法。雖原判決於乙
○○部分，就乙○○所辯：伊僅係受甲○○之邀前往，並無共同
犯意一節，如何不足採信，於理由內予以論駁時，對於乙○○在
行為之初有無擄人勒贖之認識，其說明與事實欄之記載未盡一致
（見原判決第二頁及第三十二頁），但綜觀原判決全文意旨，仍
不影響乙○○與其他正犯之間，有共同擄人勒贖之犯意聯絡及行
為分擔，應負共同正犯之認定，於判決結果尚無影響。上訴意旨
就此爭執，依刑事訴訟法第三百八十條之規定，仍非適法之第三
審上訴理由。(五)、行為人苟以勒贖之目的而擄人，祇須被擄人喪
失行動自由，而置於加害者實力支配之下即屬既遂，其事後果否
實行勒贖，向何人勒贖，有無取得贖款，以及何人交付贖款均不
影響其已成立之犯罪。依原判決犯罪事實所認定，本件固係甲○
○等人直接對被害人三人施以強暴、脅迫，強押被害人三人，命
其等聯絡親友交付贖金，致被害人三人依甲○○等人要求，由被
害人戊○○聯絡其胞姐，被害人蔡秀鳳則以電話聯絡季嘉生籌款
，嗣因季嘉生報警，甲○○等人經張煥賢通知後，才在未經取贖
之情形下，釋放被害人三人。甲○○等人要求交付贖金之對象為
被擄之人，並不影響其等擄人勒贖罪責之成立。乙○○上訴意旨
以本件未命被害人以外之第三人取款贖人，任意指摘原判決適用
法則不當，自非合法之第三審上訴理由。(六)、本院六十五年台上
字第三三五六號判例意旨：「擄人勒贖罪，須行為人自始有使被
害人以財物取贖人身之意思，如使被害人交付財物，別有原因，
為達其取得財物之目的，而剝奪被害人之自由者，除應成立其他
財產上之犯罪或牽連犯妨害自由罪外，要無成立擄人勒贖罪之餘
地」，係指行為人擄人非出於勒贖目的而言。此與本件甲○○等
人係基於意圖勒贖而擄走被害人三人之犯行，並不相侔。乙○○
上訴意旨援引上揭判例，認其所為與刑法第三百四十七條第一項
擄人勒贖罪之要件不合，尚非可取，不得資為合法之上訴理由。
(七)、其餘上訴意旨，經核係置原判決所為明白論斷於不顧，仍持
已為原判決指駁之陳詞再事爭辯，及對於事實審法院取捨證據與
自由判斷證據證明力之職權行使，徒以自己之說詞，任意指摘，
難認已符合首揭法定之第三審上訴要件。其等上訴均違背法律上
之程式，俱應予駁回。
據上論結，應依刑事訴訟法第三百九十五條前段，判決如主文。
中    華    民    國  九十九  年    四    月   三十   日
                      最高法院刑事第九庭
                          審判長法官  邵  燕  玲
                                法官  李  伯  道
                                法官  孫  增  同
                                法官  李  英  勇
                                法官  張  春  福
本件正本證明與原本無異
                                      書  記  官
中    華    民    國  九十九  年    五    月    五    日
                                                    ｍ

司法院資訊處製作；財團法人民間司法改革基金會備份。
